臺灣桃園地方法院民事判決　九十一年度簡上字第二九號
　　上　訴　人　德盈股份有限公司
　　法定代理人　甲○○
　　被上　訴人　乙○○
右當事人間請求給付違約金等事件，上訴人對於中華民國九十年十二月三十一日本院
桃園簡易庭九十年度桃簡字第一○五四號第一審判決提起上訴，本院判決如左：
    主      文
原判決關於命上訴人應給付被上訴人新台幣壹拾柒萬仟柒佰元部分，暨該部分命上
訴人負擔訴訟費用之裁判均廢棄。
關於廢棄部分之第一、二審訴訟費用由被上訴人負擔。
    事      實
甲、上訴人方面：
  一、聲明：
  （一）原判決不利於上訴人部分廢棄。
  （二）右廢棄部分，被上訴人於第一審之訴駁回。
  二、陳述：除與原審判決書所載者相同茲予引用外，補稱：
  （一）原審判決認系爭租賃契約第二條第二款及第六條第四款分別約定：「因‧‧
        ‧其他承購戶‧‧‧之因素，致影響乙方（按即上訴人，下同）無法正常營
        運時，乙方『得』於六個月前以書面通知甲方（按即被上訴人，下同）暫停
        付租，並由商管會立即進行協商，至上述因素排除時，乙方始繼續支付租金
        ，若經陸個月仍無法協商解決時，乙方得終止本租約。」、「本戶為商場之
        一部份，為整體性規劃經營，雙方不得於簽訂契約後片面終止契約，乙方若
        依第二條第二款之因素經協調尚不能達成正常營運共識時，乙方得終止本租
        約；終止本租約之同時，乙方應給付除協商期間六個月租金外，另應給付六
        個月租金做為違約罰款，若甲方違約時，應負乙方一切損害賠償之責。」等
        語，故上訴人若依第六條第四款約定終止契約，係以上訴人曾依第二條第二
        款約款踐履以書面通知被上訴人暫停付租，並即由商管會進行協商，經六個
        月以上仍未排除致營運困難之因素，為其唯一要件；本件上訴人係依系爭契
        約第二條第二款約款踐履前揭程序之情況下，以存證信函通知被上訴人終止
        系爭租賃契約，準此，上訴人所為之終止權行使，顯與系爭租賃契約第六條
        第四款所定情形不符，應不生契約終止之效力云云。然查，系爭租賃契約第
        二條第二款係約定，上訴人若因其他承購戶之因素，致受影響無法正常營運
        時，於六個月之協商期「得」暫停付租金，若暫停付租金時，必須踐履於六
        個月前以書面通知被上訴人之程序；惟若上訴人於無法正常營運時，即進入
        協商期，於協商期間仍繼續付租，亦無不可，但此情形，即無庸踐履書面通
        知程序，從而可知原審見解顯有未當。
  （二）上訴人向被上訴人承租坐落桃園縣桃園市○○路三號Ｂ二樓六二櫃位之系爭
        建物，係為將該建物轉租予明德春天百貨股份有限公司桃園分公司（下稱桃
        園春天百貨公司），以配合桃園春天百貨公司整體經營「巴黎站前購物中心
        」使用之事實，為兩造所共認，嗣桃園春天百貨公司無法獲得部分自營戶之
        支持與配合致商場無法順利經營，復歷經三年期間整合，猶無法解決，乃於
        民國（下同）九十年三月一日致函上訴人為終止租約之意思表示。桃園春天
        百貨公司終止租約後，上訴人亦因無法單獨招商使用系爭建物，乃隨之致函
        被上訴人表示自是日起終止租約。因此，系爭「巴黎站前購物中心」因自營
        戶未配合致無法正常經營，雖經三年之整合協商，仍無法解決，桃園春天百
        貨公司乃終止與上訴人間之租約，上訴人因而無法單獨招商使用，故得依系
        爭契約第二條第二款之約定，終止兩造之前開租約。
  （三）被上訴人於原審依系爭租約第六條第四款之約定，起訴請求上訴人給付協商
        期間六個月租金及六個月之違約金，係主張上訴人依同契約第二條第二項之
        約定解約，兩造解約原因依台北郵局四三支局存證信函第四九二號觀之，上
        訴人乃自認無法獲得自營戶即右揭契約所定承購戶之共識及配合，始不願續
        約，已符合前述契約違約金之約定，故上訴人應給付被上訴人違約金云云。
        惟如上述，上訴人亦主張得依系爭租約第二條第二款終止租約，且系爭租約
        亦業因上訴人終止權行使而終止。縱如原審判決所認，上訴人終止權之行使
        ，不符合租賃契約第二條第二款之約定，而不生終止之效力；然被上訴人已
        於原審中主張：上訴人因經營不善，故上訴人以存證信函欲終止租約，而其
        收受存證信函之時間為九十年三月，被上訴人同意上訴人終止合約，但上訴
        人須依約給付違約金等語可知，系爭租約確經兩造合意終止。
  （四）上訴人既依系爭租約第二條第二款約定終止租約，其所生違約之效果，則應
        依同契約第六條第四款之約定處理。因上訴人並無系爭租約第二條第二款約
        定之暫停付租六個月之情事，被上訴人自不得依前揭約定請求上訴人給付協
        商期間六個月之租金，職是，本件上訴人提前終止租約，僅有給付違約金之
        問題。查系爭租賃契約第六條第四款固約定，上訴人應給付六個月租金作為
        違約罰款，然依民法第二百五十二條明文規定「約定之違約金過高者，法院
        得減至相當之數額。」而前述違約金酌減之標準，依實務見解認為應依一般
        客觀事實、社會經濟狀況及當事人所受損害情形為酌定標準，最高法院四十
        九年度台上字第八○七號判例意旨可資參照。本件約定之違約金高達六個月
        之租金額，顯然過高，因此陳請鈞院依上揭民法規定予以酌減至相當之金額
        。又目前社會經濟狀況不佳，是請鈞院盱衡被上訴人再行出租所需時間及其
        所受損害等情，以上訴人原承諾之二個月租金額為適當之違約補償。
  （五）被上訴人於原審係主張系爭契約第六條第四款之違約金請求，惟原審判決內
        容與被上訴人在原審之主張不同，有訴外裁判之嫌，故被上訴人若變更其請
        求權基礎，上訴人並不同意。
  三、證據：援用原審之立證方法。
乙、被上訴人方面：
  一、聲明：駁回上訴。
  二、陳述：除與原審判決書所載者相同茲予引用外，補稱：
  （一）上訴人並未提前於六個月通知終止租約，其於九十年三月間收受上訴人之存
        證信函後，自該月起即未再收受租金。故兩造並未依系爭契約進行協商，故
        其不同意終止契約。被上訴人寄發予上訴人之存證信函中所稱解約乙詞，係
        意謂終止契約之意，但因雙方無終止租約之合意，故不可謂上訴人逕對被上
        訴人寄發存證信函即可生終止租約之效力。查被上訴人同意終止租約係以上
        訴人應繳納相當於系爭租約第六條第四款金額之違約金為停止條件，於上訴
        人未清償上述違約金前，不得終止租約。雖上訴人嗣後同意賠償被上訴人二
        個月之租金，但其未前去領取，即避免遭解為同意終止租約。至於經營商場
        自有風險，上訴人不得以渠所述經營不善之風險轉嫁予被上訴人。
  （二）原審判決並無違誤，上訴人本應賠償被上訴人自九十年二月起至九十一年五
        月間之租金，且因上訴人違約，故上訴人尚應賠償被上訴人六個月之違約金
        。原審判決既基於契約精神及訴訟法之規定，自無訴外裁判之問題。
  三、證據：援用原審之立證方法。
    理      由
一、被上訴人原審起訴之主張略以：兩造前於八十八年四月二十一日，就坐落桃園縣
    桃園市○○路三號Ｂ二樓六二櫃位訂定房屋租賃契約，約定租賃期間自同年二月
    二十四日起至九十四年六月三十日止，每月租金新台幣（下同）二萬八千九百五
    十元，嗣上訴人經營失當，空言未能獲得前址所在其他櫃位承購戶之配合調整，
    乃片面於九十年三月間以存證信函通知被上訴人終止前揭租賃契約，並拒付租金
    ，惟依系爭契約第六條第四款及第二條第二款之約定，上訴人應給付協商期間六
    個月（即九十年三月起至同年八月止）之租金及相當於六個月之違約罰款，是上
    訴人應賠償被上訴人三十四萬七千四百元等語。上訴人則以：依兩造所訂租賃契
    約第二條第二款係約定，上訴人若因其他承購戶之因素，致受影響無法正常營運
    時，於六個月之協商期得暫停付租金，若暫停付租金時，必須踐履於六個月前以
    書面通知被上訴人之程序，若上訴人於無法正常營運時，即進入協商期，於協商
    期間仍繼續付租，亦無不可，於此情形下，而毋庸踐履書面通知程序，本件租賃
    因無法獲得部分自營戶之配合，故生上開契約第二條第二款之事由，且經兩造合
    意終止之，但系爭租約關於違約金之約定過高，依法請求酌減為相當於二個月租
    金之數額，另本件被上訴人之原審主張係本於系爭契約第六條第四款而有所請求
    ，詎原審判決命上訴人應給付部分，其訴訟標的與被上訴人在原審之聲明有別，
    是有訴外裁判之嫌，被上訴人於鈞院主張變更其請求權基礎，為上訴人所不同意
    等語資為抗辯。
二、兩造就系爭建物於八十八年四月二十一日簽訂如前述之定期租賃契約乙節，業為
    雙方所不爭執，並有在卷之房屋租賃契約書乙份得佐，是此部分可信為真實。查
    上揭租賃契約第二條第二款及第六條第四款固分別明文約定：「因甲方或其他承
    購戶或管委會之因素，致影響乙方無法正常營運時，乙方得於六個月前，以書面
    通知甲方暫停付租，並由商管會立即進行協商，至上述因素排除時乙方始繼續支
    付租金，若經陸個月仍無法協商解決時，乙方得終止本租約」、「本戶為商場之
    一部份，為整體性規劃經營，雙方不得於簽訂契約後片面終止租約，乙方若依第
    二條第二款之因素經協調，尚不能達成正常營運共識時，乙方得終止本租約；終
    止本租約之同時，乙方應給付除協商期間六個月租金外，另應給付六個月租金做
    為違約罰款，若甲方違約時，應負乙方一切損害賠償之責。」等語；惟按，當事
    人主張有利於己之事實者，就其事實有舉證之責任，此乃民事訴訟法第二百七十
    七條前段明定之舉證責任法則；查據被上訴人於原審中提出台北永春郵局存證信
    函第三七八號及台北四三支局存證信函第四九二號所示，上訴人雖陳稱渠公司因
    無法取得其他承購自營戶支持與配合之因素，致系爭建物坐落處「巴黎站前購物
    中心」之商場無法順利經營，故終止租約云云，然上訴人迄本院言詞辯論期日止
    ，均未舉證證明確有右開因素存在，從而，上訴人主張業合法終止系爭租賃契約
    乙節，洵非可採。退言之，綜觀右揭之系爭租賃契約第六條第四款及第二條第二
    款之意旨，亦應解為縱有被上訴人或同址其他承購戶或管委會致影響上訴人無法
    正常營運之因素，上訴人欲終止兩造租約，亦須先踐行書面通知被上訴人暫停租
    金，並由商管會進行協商無著後，方得為之，上訴人悖此不為，逕以書面終止系
    爭租約，與雙方簽訂之租賃契約之意旨不符，猶難認兩造租約確已終止。至於同
    契約第二條第二款所載「乙方『得』於六個月前」之「得」字，乃指射本件上訴
    人有權依約行使終止權之謂，亦即為權利歸屬之約定，然要非可曲解為上訴人有
    任意選擇是否踐行書面程序之權，不可不辨，併予敘明。
三、次查，觀之被上訴人於九十年六月十六日送達訴外人甲○○之桃園郵局存證信函
    第一四九三號所述：「‧‧‧因經營失當，未能依誠信原則履約，片面終止契約
    ，依契約公平精神，請甲○○依合約內容第六條違約處置第四項（按，應係第四
    款）規定：乙方（甲○○）應給付協商期間六個月租金，另應給付六個月租金做
    為違約罰款，合計十二個月租金。故依合約規定，請甲○○先生依契約規定應先
    與本人協商（表示無法承租之意願），並續付租金半年（六個月至九十年九月止
    ），如仍無續租之意願，堅持解約，則請再付六個月之懲罰賠償，彼此正式解約
    ，另簽解約切結聲明書，如甲○○先生為依執行義務，本人將依合約持續有效之
    原則，因毀約之故，提出法律控訴，保障應有之權利。」等語，考其全函意旨，
    經核並無合意解約之意思，況此存證信函乃被上訴人對訴外人甲○○個人所為，
    縱認被上訴人所陳為意思表示之一種，於法亦要難謂對上訴人公司發生效力。準
    此，勾稽前述各節，在在可徵兩造之系爭租賃契約尚無合法終止可言，質言之，
    兩造租賃契約迄今仍繼續有效存在。
四、按訴之變更或追加，非經他造同意，不得為之，但第二百五十五條第一項第二款
    至第六款情形，不在此限，民事訴訟法第四百四十六條第一項定有明文；又適用
    簡易程序案件之上訴程序，同法第四百三十六條之一第三項規定準用之。查本件
    被上訴人關於本件訴訟，於原審起訴係本於系爭租賃契約第六條第四款之規定，
    而請求上訴人應給付契約所訂協商期間六個月租金及另六個月租金之違約罰款，
    計三十四萬七千四百元，此由被上訴人起訴狀訴之聲明欄（一）及原審九十年十
    一月十四日言詞辯論筆錄所載可得稽證，而上訴人業陳明不同意被上訴人於本院
    為訴之變更，有本院九十一年七月十一日言詞辯論筆錄可按。繼查，系爭租賃契
    約第六條第四款關於兩造契約當事人違約之處置，已如上述於上訴人有約定違約
    事由存在時，有給付協商期間六個月租金及相當於六個月租金之違約罰款等義務
    ，然前揭二類款項均屬違約請求之一環，而與系爭租賃契約存在，承租之上訴人
    應依系爭契約第三條第一款所訂按月繳納租金之契約義務有間，且係各基於不同
    之契約責任及構成要件事實，彼此互殊，不可混為一談。承上所述，兩造租賃契
    約既繼續有效，無終止可謂，從而，上訴人基於右述請求權基礎訴請被告給付相
    當於六個月租金之違約罰款乙節，於法無據，是以，原審判決駁回被上訴人此部
    分請求，適用法律堪認允當，應予指明。惟按，除別有規定外，法院不得就當事
    人未聲明之事項為判決，民事訴訟法第三百八十八條明文綦詳。查原審判決命本
    件上訴人應給付被上訴人十七萬三千七百元部分，無非係以兩造租賃契約不生終
    止效力，上訴人對被上訴人仍應給付積欠之九十年三月起至同年八月止之租金為
    據，但此部分裁判，揆之前開說明，實非被上訴人原審起訴訴訟標的聲明之事項
    ，顯屬訴外裁判，上訴人指摘其不當，殊非無憑，洵足信取。另被上訴人所云，
    贊同原審判決等語，縱認屬訴之變更，惟上訴人已表不同意，又此情形且與民事
    訴訟法第二百五十五條第一項第二款至第六款所定事由未洽，是本院於法亦無准
    許之理。綜上所見，上訴人求為廢棄原判決關於命上訴人應給付被上訴人十七萬
    三千七百元，暨此部分命上訴人負擔訴訟費用之裁定，為有理由，是應准許之。
五、據上論結，本件上訴為有理由，依民事訴訟法第四百三十六條之一第三項、第四
    百五十條、第七十八條，判決如主文。
中　　　華　　　民　　　國　　九十一　　年　　　七　　　月　　二十五　　日
                            臺灣桃園地方法院民事第二庭
~B審判長法官　邱瑞祥
~B法　　　官　文衍正
~B法　　　官　朱敏賢
右為正本係照原本作成
本判決不得上訴
中　　　華　　　民　　　國　　九十一　　年　　　七　　　月　　二十五　　日
~B法院書記官　謝文心
